【裁判字號】    99,台上,4351
【裁判日期】    990708
【裁判案由】    妨害性自主等罪
【裁判全文】
最高法院刑事判決            九十九年度台上字第四三五一號
上  訴  人  甲○○
上列上訴人因妨害性自主等罪案件，不服台灣高等法院花蓮分院
中華民國九十九年五月十四日第二審判決（九十九年度上訴字第
三０號，起訴案號：台灣台東地方法院檢察署九十八年度偵字第
九九六號），提起上訴，本院判決如下：
    主  文
上訴駁回。
    理  由
按刑事訴訟法第三百七十七條規定：上訴於第三審法院，非以判
決違背法令為理由，不得為之。是提起第三審上訴，應以原判決
違背法令為理由，係屬法定要件，如果上訴理由書狀並未依據卷
內訴訟資料，具體指摘原判決不適用何種法則或如何適用不當，
或所指摘原判決違法情事，顯與法律規定得為第三審上訴理由之
違法情形，不相適合時，均應認其上訴為違背法律上之程式，予
以駁回。本件原審經審理結果，認為上訴人甲○○攜帶兇器強盜
、強制性交之犯行罪證明確，因而撤銷第一審關於成年人故意對
少年犯攜帶兇器強盜未遂部分之科刑判決，改判仍論上訴人以成
年人故意對少年犯攜帶兇器強盜未遂罪，處有期徒刑肆年；並維
持第一審關於論上訴人以犯攜帶兇器強制性交罪部分之科刑判決
（處有期徒刑玖年），駁回上訴人關於該部分在第二審之上訴。
並就各罪定應執行有期徒刑拾貳年。已詳敘調查、取捨證據之結
果及憑以認定犯罪事實之心證理由。對於上訴人否認犯行之供詞
及其所辯各節認非可採，亦詳加指駁。上訴意旨略以：(一)、證人
即強盜未遂部分之被害少年黃○○（名字年籍詳卷）於警詢、偵
查及審理中，均表示無法確定上訴人手中所持是否為美工刀，係
因看到亮亮的東西才認為是美工刀。而強盜未遂及強制性交部分
之被害人即少年甲女（民國八十三年出生，名字年籍詳卷）雖證
稱所看見的是美工刀，但案發時為夜間，當地無照明設備，光線
昏暗，甲女及黃○○（下稱被害人等）遭陌生人恐嚇，難免有誤
認之虞，且本案並未查獲美工刀。上訴人是否持美工刀，尚有疑
問。(二)、縱上訴人以手勒住甲女脖子，但被害人等均未抵抗，上
訴人亦未使用壓制行為，被害人等並未達到無法抵抗之程度，且
上訴人是問黃○○身上有沒有新台幣（下同）二千元，黃○○說
回去籌錢，上訴人在黃○○離開現場後，就帶甲女離開現場，上
訴人之行為僅係恐嚇取財未遂。(三)、依甲女於九十八年四月二十
八日凌晨至○○紀念醫院台東分院（下稱○○醫院）急診之診斷書記
載，甲女之處女膜四、七點方位係陳舊性裂傷，如係九十八年四
月二十七日晚上所造成傷痕，應會有紅腫甚至出血等症狀，而非
陳舊性裂傷，況其陰道內未發現精子細胞；又案發後甲女與證人
歐陽○○、謝○○（名字年籍詳卷）通電話，均未提及被上訴人
性侵之事，可證上訴人未將陰莖插入甲女陰道。雖甲女證稱感覺
上訴人有將陰莖插入，但既只是感覺，自不足以證明此項事實。
且上訴人並未對甲女性交，只有撫摸其下體，自慰後將自己的唾
液塗抹在甲女下體，因此採自甲女陰道的棉棒上所沾體液是上訴
人的唾液，而非精液，不可能驗出精子細胞。(四)、上訴人在九十
八年五月十九日警方追問後，於同年六月一日向警方告知犯罪，
符合刑法第六十二條自首要件，原判決就上訴人之此項主張未予
採納，亦未說明理由，有判決不適用法則之違法云云。惟查：
(一)、採證認事，乃事實審法院之職權，其對證據證明力之判斷，
如未違背經驗法則或論理法則，復已敘述其憑以判斷之心證理由
，即不能任意指為違法。原判決綜核黃○○於第一審證稱：「因
為刀片會反光。」「我知道一定是刀子。」等語（見第一審卷第
一二八頁），與證人陳○○（名字年籍詳卷）於第一審證稱：「
黃○○說有人拿小刀架住00000000（即甲女之代號）。」等語（
見第一審卷第一七九頁），說明黃○○當時正急著尋找甲女，衡
情應是直接將其所見聞之事實告知陳○○，是黃○○依其所見及
經驗，當時即認定該物品為刀子無誤，且經甲女明確證稱：「被
告帶我走到有燈光的地方時，我就有看到美工刀了。」等語（見
原審卷第一三八頁），以及美工刀對學生而言並非陌生之物等證
據資料，憑以認定上訴人著手強盜當時，確實以右手握持美工刀
並勒住甲女脖子之論據。而以本件雖未查獲美工刀，然根據被害
人等所述情節，上訴人當時確實有攜帶美工刀等由，因認上訴人
辯稱沒有攜帶美工刀云云，係不可信，業於理由內依憑調查所得
之證據，詳加指駁。所為論斷，核無違反客觀存在之證據法則。
上訴意旨仍以被害人等係誤認，且本案並無查獲美工刀，上訴人
是否持美工刀，尚有疑問云云，任意指摘原判決採證違法，自非
適法之第三審上訴理由。(二)、原判決依憑被害人等之證詞，說明
上訴人以右手持美工刀兇器並將右手臂勒住甲女脖子，向被害人
等恫稱：不交出錢就殺了甲女之語，以甲女致命部位遭上訴人鎖
住，依該客觀情境，顯已讓被害人等不能抗拒。且參酌黃○○證
稱：「因為被告（上訴人）當時手上拿著刀子勒住甲女的脖子，
並說如果沒有拿二千元就要把甲女殺掉，所以我就跑離開現場去
籌錢。」（見第一審卷第一二六頁）等語，以及甲女不為任何反
抗動作之情，顯然上訴人之動作，已至使被害人等均不能抗拒；
因認上訴人所犯係刑法第三百三十條第一項之加重強盜罪，而非
刑法第三百四十六條第一項之恐嚇取財罪。又上訴人雖未取得該
二千元，然其基於意圖不法所有之犯意，以強暴、脅迫行為迫令
被害人等交出錢財，顯已著手實行強盜罪之構成要件行為，但因
尚未得逞，應構成刑法第三百三十條第二項之加重強盜未遂罪等
旨。所為論斷核與卷內資料並無不合，上訴意旨以其行為應僅恐
嚇取財未遂，指摘原判決違法，仍非適法之第三審上訴理由。
(三)、原判決依憑卷附內政部警政署刑事警察局（下稱刑事警察局
）刑○字第0980062○○○○號鑑驗書、刑○字第098012○○○○號函（
記載略以：在鑑驗過程分別採用酸性磷酸酵素法、前列腺抗原檢
測法以及精子細胞觀察法，鑑驗甲女外陰道採得之體液是否含有
上訴人精液。其中酸性磷酸酵素法是因為精液中含有較其他體液
高出數百倍之蛋白質酸性磷酸酵素，加入檢測試劑，在數秒內有
呈色反應，表示精液濃度高，即記載為陽性反應，如果較慢有呈
色反應，表示精液濃度低，即記載為弱陽性反應。另外精液中含
有含量極高之前列腺抗原，以鑑定套組檢測，如呈現陽性反應，
表示檢體含有高量之前列性抗原。至於精子細胞觀察法則是抽樣
少量DNA萃取物進行顯微鏡觀察。在外陰道檢體中，以精子觀察
法雖然無法觀察到精子細胞，但是用酸性磷酸酵素法則呈現弱陽
性反應，再以前列腺抗原檢測法檢測則呈陽性反應。顯示確實有
精液留存）、○○醫院○院東醫乙字98000○○○○號函等證據，說明在
甲女陰道內確實採有上訴人之精液，並援引且甲女於第一審證稱
：「（在本案發生之前，你有無和別的男生發生過性行為？）有
。」（見第一審卷第一四二頁）之語，認定甲女不可能不知上訴
人之陰莖有無插入及有無於體內射精的感覺等情，上訴人確實有
將陰莖插入甲女陰道無誤，並以上訴人辯稱未以外套蓋住甲女頭
部，僅以左手撫摸甲女下體，右手自慰，只有猥褻，並沒有將生
殖器插入甲女生殖器云云，係不可採信，所為論斷於法並無不合
。且原判決已說明歐陽○○於警詢時之陳述，係被告以外之人於
審判外之言詞陳述，屬傳聞證據，而上訴人之辯護人於原審準備
程序中，就該供述之證據能力提出爭執，亦查無傳聞法則例外規
定之適用，依據刑事訴訟法第一百五十九條第一項規定，該項證
據資料應予以排除，不得作為證明本案上訴人有罪之證據。又原
判決另說明謝○○於警詢僅稱打三通電話予甲女，二通未接通，
最後一通僅稱回去再打給伊等語（見原判決第十一頁第九至十四
列），係以之論述甲女受上訴人限制自由，並非作為上訴人強制
性交之依據。上訴意旨就此指摘，顯非適法之第三審上訴理由。
(四)、本件係甲女報案後警方於九十八年五月十九日通知上訴人到
場，依據去氧核醣核酸條例第七條規定對上訴人採樣比對後，發
現與被害人身上採得檢體之DNA相符，遂報請檢察官於九十八年
六月一日核發拘票將上訴人拘提到案後，上訴人始自白部分之犯
罪，有相關之筆錄及DNA鑑驗通知書、拘票等在卷可查，是上訴
人顯非自首。上訴意旨未依卷內訴訟資料而為指摘，不得據為適
法之第三審上訴理由。其餘上訴意旨或仍持原判決已說明理由而
捨棄不採之陳詞辯解，全憑己見，再為單純之事實上爭執；或就
屬於事實審法院採證認事職權之行使，任意指摘，難認已符合首
揭法定之第三審上訴要件。其上訴違背法律上之程式，應予駁回
。
據上論結，應依刑事訴訟法第三百九十五條前段，判決如主文。
中    華    民    國  九十九  年    七    月    八    日
                      最高法院刑事第九庭
                          審判長法官  邵  燕  玲
                                法官  李  伯  道
                                法官  孫  增  同
                                法官  李  英  勇
                                法官  施  俊  堯
本件正本證明與原本無異
                                      書  記  官
中    華    民    國  九十九  年    七    月   十二   日
                                                      Ｅ

司法院資訊處製作；財團法人民間司法改革基金會備份。
